【裁判字號】    97,台上,417
【裁判日期】    970306
【裁判案由】    所有權移轉登記
【裁判全文】
最高法院民事判決              九十七年度台上字第四一七號
上  訴  人  甲 ○ ○
                      樓
訴訟代理人  李 平 義律師
被 上訴 人  乙 ○ ○
            丙 ○ ○
                      8樓
            丁 ○ ○
                      4樓
            壬 ○ ○
                      2號5樓
            戊 ○ ○
            己 ○ ○
            庚 ○ ○
            辛 ○ ○
                      3號8樓
            Ｎ○○○（即林珠子）
上 列二 人
共      同
訴訟代理人  賴 重 堯律師
被 上訴 人  癸 ○ ○  住台灣省台北縣蘆洲市○○路46巷20之
                      2號
            子 ○ ○  住同上市○○路104號4樓
            丑 ○ ○  住同上市○○路46巷20之1號4樓
            寅 ○ ○  住同上號6樓
            卯○○○（即林月子）
            辰 ○ ○  住同上市○○路46巷34之3號
            巳○○○（即林阿美）
                      住同上縣新莊市○○街165巷22號
            午 ○ ○  住同上縣蘆洲市○○路46巷13號2樓
            未 ○ ○  住同上巷34之3號2樓
            申 ○ ○  住同上市○○街194巷12號4樓
            酉 ○ ○  住同上市○○路121巷8弄3之1號
            戌 ○ ○  住台北市○○街11號
            亥○○○  住台灣省台北縣蘆洲市○○街58號
            天 ○ ○  住同上市○○○路170號2樓
            地 ○ ○  住台北市○○路452巷6號4樓之1
            宇 ○ ○  住台灣省台北縣蘆洲市○○路46巷24號
                      3樓
            宙 ○ ○  住同上巷2號4樓
            玄 ○ ○  住同上巷24號3樓
            黃 ○ ○  住同上市○○路39號2樓
            Ａ ○ ○  住台灣省台北縣三重市○○街10號
            Ｂ ○ ○  住同上
            Ｃ ○ ○  住同上
            Ｄ ○ ○  住同上縣蘆洲市○○路46巷34之2號7樓
            Ｅ ○ ○  住同上
            Ｆ ○ ○  住同上
            Ｇ ○ ○  住同上巷13號
            Ｈ ○ ○  住同上
            Ｊ○○○（即林美汝）
            Ｋ ○ ○  住台灣省基隆市○○路168巷11弄20號2
                      樓
            Ｌ ○ ○  住台灣省屏東縣恆春鎮○○路和平巷26
            Ｍ ○ ○（即林足）
                      住台灣省基隆市○○路252巷3之2號
            Ｏ ○ ○  住台灣省桃園縣蘆竹鄉○○路135號3樓
                      之5
            Ｐ ○ ○  住台灣省台北縣蘆洲市○○路46巷34之
                      3號8樓
            Ｉ○○○（即林來好）  住同上市○○路9號
            地 ○ ○  住台灣省基隆市○○路69巷25號
            Ｑ ○ ○  住同上
            Ｒ ○ ○  住同上
            Ｓ ○ ○  住同上市○○街1之19號地下室
            Ｔ ○ ○  住同上市○○路97巷15之2號
            Ｕ ○ ○  住台灣省屏東縣長治鄉進興村下寮巷48
                      號
            Ｖ ○ ○  住同上縣屏東市光大4巷68號
            Ｗ ○ ○  住台灣省雲林縣斗六市○○路326之8號
            Ｘ ○ ○  住台灣省基隆市○○路4巷1號
上列當事人間請求所有權移轉登記事件，對於中華民國九十六年
四月二十四日台灣高等法院第二審判決（九十四年度上字第九０
一號），提起上訴，本院判決如下：
    主  文
原判決廢棄，發回台灣高等法院。
    理  由
本件上訴人主張：伊於民國（下同）七十八年五月三日與被上訴
人乙○○及被上訴人宇○○、宙○○、玄○○、黃○○之被繼承
人林起嘴、被上訴人Ａ○○、Ｂ○○、Ｃ○○之被繼承人林萬生
、被上訴人丙○○、被上訴人地○○、Ｑ○○、Ｒ○○、Ｓ○○
、Ｔ○○、Ｕ○○、Ｖ○○、Ｗ○○、Ｘ○○（下稱地○○等九
人）之被繼承人林義夫（於九十五年十一月七日死亡，由地○○
等九人承受訴訟）、被上訴人丁○○、己○○、庚○○、壬○○
、戊○○、辛○○、被上訴人辰○○、Ｇ○○、Ｈ○○、午○○
、巳○○○、未○○之被繼承人林土壽、被上訴人Ｄ○○、Ｅ○
○、Ｆ○○之被繼承人林朝明、被上訴人寅○○、子○○、丑○
○、卯○○○之被繼承人林財、被上訴人申○○、酉○○、戌○
○、亥○○○、天○○、地○○之被繼承人林建達等十五人（下
稱乙○○等十五人）簽訂買賣契約，買受乙○○等十五人之被繼
承人林試所有坐落台北縣蘆洲市○○段二八一地號（重測前為台
北縣和尚洲南港子段二０九地號）土地所有權全部及同段二七九
、二四五地號（重測前為台北縣和尚洲南港子段二０九之一、二
０九之二地號）土地應有部分各三分之一（下稱系爭土地），伊
已給付全部價金完畢，而乙○○等十五人或其繼承人拒不辦理繼
承登記及辦理所有權移轉登記與伊等情，爰依買賣契約之法律關
係，求為命乙○○等十五人或其繼承人將系爭土地所有權辦理繼
承登記後，再將其所有權移轉登記予伊之判決（於原審另追加林
試之繼承人即被上訴人Ｊ○○○、Ｋ○○、Ｌ○○、Ｍ○○、Ｎ
○○○、Ｏ○○、Ｐ○○、Ｉ○○○等人為被告）。
被上訴人丁○○、己○○、亥○○○、天○○、宙○○、Ｋ○○
、Ｍ○○等人則以：系爭土地係伊先祖林試所有，林試於二年六
月二十五日死亡，依法由含女性在內之繼承人共同繼承，迄未辦
理繼承登記，亦未將產權出售予上訴人；而系爭土地買賣契約上
所列之出賣人，乃依祭祀公業管理人丙○○於七十九年五月三十
一日申報當時派下員變更名冊時尚生存之派下員為出賣人，然該
派下員僅係林試之第三世、第四世之部分繼承人而已，並非林試
之全體繼承人等語，資為抗辯。
原審維持第一審所為上訴人敗訴之判決，駁回其上訴及追加之訴
，係以：上訴人主張系爭土地為林試所有，林試於二年六月二十
五日死亡，被上訴人係林試之子孫，系爭土地由被上訴人共同繼
承，迄未辦理繼承登記等情，業據其提出土地登記謄本、繼承系
統表及戶籍謄本等件為證，且為被上訴人所不爭執，堪信為真正
。其次，系爭土地買賣所有權移轉契約書（下稱系爭買賣契約書
）係於七十八年五月三日經台灣板橋地方法院（下稱板橋地院）
前身即台灣台北地方法院板橋分院公證人王創標公證，並於其附
表載明出賣人為乙○○等十五人，承買人為上訴人，買賣標的為
系爭土地，依民事訴訟法第三百五十八條第一項規定，應推定為
真正。而林試於日據時期之二年六月二十五日死亡，生有長男林
天進、次男林海（於十一年十一月三十日死亡，絕嗣）、參男林
南山（於民前四年五月十一日死亡，絕嗣）、肆男林港；長男林
天進死亡日期不詳，生有長男林尚（於三十五年一月二日死亡）
、次男林豬（於三十五年三月二十八日死亡），林尚生有長男林
財、次男林土壽；林豬生有長男林建達。林試之肆男林港則於台
灣光復後之三十九年九月十二日死亡，生有長男林水突（於六十
九年九月二日死亡）、次男林水泉（於六十八年八月十八日死亡
）、參男林登鳳（於七十四年五月二十九日死亡）、肆男林春玉
（於七十四年三月九日死亡）、參女林氏牽、肆女林氏寶蓮（出
養），而林水突生有長女林氏伴、次女林氏採珠（出養）；林水
泉生有長女林氏來好、次女林氏如煙、參女林氏幼、肆女林氏寶
玉、捌女林美汝；林登鳳生有長女Ｋ○○、次女Ｌ○○、肆女林
足（即Ｍ○○）；林春玉生有長女林珠子（即Ｎ○○○）等情，
有祭祀公業蘆洲鄉林氏天上聖母管理人丙○○於七十九年五月三
十一日申報之派下員變動名冊及戶籍謄本等件可稽。則林試於日
據時期死亡，遺有之系爭土地，依當時法令，由其男系繼承人即
長男林天進、次男林海、肆男林港等人繼承，而林港繼承林試之
系爭土地，因林港於台灣光復後死亡，適用民法親屬編之規定，
由林港之全體繼承人（含未出養之女系繼承人）繼承。惟系爭買
賣契約書上並無林港之女兒，亦無林港之長男林水突、次男林水
泉、參男林登鳳、肆男林春玉所生女兒列為出賣人，有系爭買賣
契約書可稽。而系爭買賣契約書係以祭祀公業蘆洲鄉林氏天上聖
母管理人丙○○於七十九年五月三十一日申報派下員變動名冊上
所列是時尚生存之男丁為出賣人，足見該契約並非以林試之全體
繼承人為出賣人。又上訴人主張其與乙○○等十五人簽立系爭土
地買賣契約，係由訴外人柯識賢轉讓而來，惟柯識賢前依其與乙
○○等十五人間簽訂系爭土地買賣契約訴請林試之繼承人就系爭
土地辦理繼承登記後移轉所有權登記事件，亦經法院判決柯識賢
敗訴確定，有最高法院九十五年度台上字第二五四一號判決正本
在卷可考，則由柯識賢處受讓系爭土地買賣之上訴人又何得以向
林試之繼承人為請求？上訴人之請求，即無理由。末按買賣並非
處分行為，故公同共有人未得其他公同共有人之同意，出賣公同
共有物，應認為對其他公同共有人不生效力，而僅締約當事人間
受其拘束（最高法院七十一年台上字第五０五一號判例參照）。
系爭土地係被上訴人之被繼承人林試所有，而林試於二年六月二
十五日死亡，迄未分割，為其全體繼承人公同共有，於買賣當時
之公同共有人，除契約所列之乙○○等十五人外，尚有癸○○、
林水泉之女Ｊ○○○、林來好、林登鳳之女Ｋ○○、Ｌ○○、Ｍ
○○、林春玉之配偶Ｐ○○、女Ｎ○○○、養女Ｏ○○等情，有
繼承系統表可按，則系爭買賣契約縱使有效，亦僅存在於上訴人
與乙○○等十五人間發生效力，不及於全體繼承人。從而，上訴
人依系爭買賣契約之法律關係，訴請被上訴人將系爭土地所有權
辦理繼承登記後，再移轉所有權登記，洵非正當，不應准許等詞
，為其判斷之基礎。
按土地法第三十四條之一第一項規定：「共有土地或建築改良物
，其處分、變更及設定地上權、永佃權、地役權或典權，應以共
有人過半數及其應有部分合計過半數之同意行之。但其應有部分
合計逾三分之二者，其人數不予計算。」、同條第五項規定：「
前四項規定，於公同共有準用之。」；又公同共有，各公同共有
人僅有潛在的應有部分，因繼承而公同共有之土地，各繼承人有
其應繼分，準用土地法第三十四條之一第一項計算應有部分數額
時，得以應繼分代之。準此，因繼承而公同共有之土地，如已過
半數及其應繼分之數額合計過半數或其應繼分之數額逾三分之二
之繼承人同意，即有權代未同意之繼承人為處分，自無適用民法
第八百十九條第二項之餘地。原審既認定系爭土地為林試所有，
林試於日據時期死亡，由林試之子孫即被上訴人共同繼承，而上
訴人與乙○○等十五人就系爭土地簽立買賣契約，並經法院公證
人公證在案，則上訴人本於該經公證之系爭買賣契約為請求，乙
○○等十五人或其繼承人是否已人數過半數及其應繼分之數額合
計過半數，或其應繼分之數額逾三分之二，而與上訴人簽立系爭
買賣契約？此攸關上訴人得否依該契約為本件之請求。原審就此
未詳予審認，遽以該契約非林試之全體繼承人為出賣人，其效力
僅存在於上訴人與乙○○等十五人之間，並不及於全體繼承人，
為上訴人敗訴之判決，尚嫌速斷。其次，本件上訴人係本於其與
乙○○等十五人「直接」所簽立並經公證之系爭土地買賣契約為
請求（見一審卷第三宗第一三六頁、原審卷第四宗第七五頁反面
），似非依讓受訴外人柯識賢與乙○○等十五人所簽訂之系爭土
地買賣契約為請求。原審竟以上訴人由柯識賢處受讓系爭土地買
賣，柯識賢前訴請林試之繼承人就系爭土地辦理繼承登記後移轉
所有權登記事件，業經法院判決敗訴確定，認上訴人之請求為無
理由，亦有可議。上訴論旨，指摘原判決為不當，聲明廢棄，非
無理由。
據上論結，本件上訴為有理由。依民事訴訟法第四百七十七條第
一項、第四百七十八條第二項，判決如主文。
中    華    民    國  九十七  年    三    月    六    日
                      最高法院民事第五庭
                          審判長法官  劉  延  村
                                法官  許  澍  林
                                法官  黃  秀  得
                                法官  李  寶  堂
                                法官  童  有  德
      本件正本證明與原本無異
                                      書  記  官
中    華    民    國  九十七  年    三    月   十八   日
                                                      Ｑ


司法院資訊處製作；財團法人民間司法改革基金會備份。
